【裁判字號】    97,上訴,3207
【裁判日期】    980218
【裁判案由】    妨害自由等
【裁判全文】
臺灣高等法院臺中分院刑事判決        97年度上訴字第3207號
上  訴  人
即  被  告  丁○○
            乙○○
上列上訴人等因妨害自由等案件，不服臺灣臺中地方法院97年度
訴字第3505號中華民國97年11月5日第一審判決（起訴案號：臺
灣臺中地方法院檢察署97年度偵字第17002號），提起上訴，本
院判決如下：
    主  文
原判決關於丁○○、乙○○強制未遂暨定應執行刑部分撤銷。
丁○○共同意圖為自己不法之所有，以恐嚇使人將本人之物交付
，未遂，累犯，處有期徒刑陸月。
乙○○共同意圖為自己不法之所有，以恐嚇使人將本人之物交付
，未遂，處有期徒刑伍月。
其餘上訴駁回。
上開撤銷改判部分與上訴駁回部分有關主刑部分，丁○○應執行
有期徒刑壹年，乙○○應執行有期徒刑玖月。
    犯罪事實
一、丁○○前因違反毒品危害防制條例案件，經臺灣臺中地方法
    院以96年度豐簡字第340號判處有期徒刑2月，如易科罰金，
    以新臺幣（下同）1千元折算1日確定，已於民國（下同）96
    年6月21日易科罰金執行完畢；詎丁○○不知悛悔警惕，竟
    以丙○○積欠其網路簽賭債務為由，與甲○○（所涉犯本案
    之犯行，業經原審分別判處有期徒刑8月、3月，定應執行刑
    為有期徒刑9月，經向本院提起上訴後，已撤回上訴確定在
    案）共同基於非法剝奪他人行動自由進而私行拘禁之犯意聯
    絡，於97年7月16日下午某時，由丁○○駕駛車牌號碼不詳
    之小客車（下稱前開小客車）搭載甲○○，至丙○○位於臺
    中市○○路○段672號16樓之22（下稱上址文心路居處）該樓
    層之電梯外等候丙○○返家，丙○○於同日19時30分許，返
    回上址文心路居處，在該樓層之電梯前旋即遭丁○○、甲○○攔堵，甲○○並以徒手搭在丙○○肩上予以壓制，丁○○
    則以徒手毆打丙○○頭部（未成傷），並出言向丙○○恐嚇
    稱：「你再跑啊，你再跑看看，你跑到哪裡我都抓的到」等
    語，致使丙○○心生畏懼，以此強暴、脅迫方式，將丙○○
    帶下樓並搭乘前開小客車離去（仍由丁○○駕駛，甲○○則
    與丙○○同坐後座看管丙○○）而剝奪丙○○之行動自由，
    丁○○旋即駕駛前開小客車至臺中市○○路某處，搭載亦同
    具非法剝奪他人行動自由、私行拘禁犯意聯絡之乙○○，乙○○進入前開小客車（坐在副駕駛座）後，即出言向丙○○
    恐嚇稱：「抓到了吧，看你要怎麼處理這件事情」等語，丁○○再將前開小客車駛至臺中縣太平市之國軍臺中總醫院附
    近某處，由乙○○下車至書局購得空白本票返回前開小客車
    後，丁○○復向丙○○恐嚇稱：「若不簽發本票，則將以手
    腳抵帳」等語，乙○○則將空白本票交予甲○○，甲○○再
    交予丙○○，丙○○因遭受丁○○等人限制自由及恐嚇，於
    心生畏懼下，在前開小客車上當場簽發面額為25萬元之本票
    1張（票號為699552號、發票人為丙○○，惟該本票未記載
    發票日，欠缺本票之絕對必要記載事項而屬無效本票，下稱
    前開本票），作為清償前開債務之擔保，而使丙○○行無義
    務之事。丁○○旋又駕駛前開小客車，將丙○○押至其與甲○○、乙○○事前謀議之位於臺中市○○路○段16號22樓內
    即乙○○之不知情之不詳友人居處（下稱上址崇德路處所）
    ，乙○○復出言向丙○○恐嚇稱：「這裡是22樓，如果你掉
    下去，別人也不知道你是從哪裡飛出來的屍體」等語，繼續
    將丙○○拘禁在上址崇德路處所內；期間丁○○為達催討前
    開簽賭債務之目的，丁○○、甲○○、乙○○另行起意，明
    知丙○○之女友己○○與前開簽賭債務無涉，竟共同基於意
    圖為自己不法所有之犯意連絡，由丁○○先喝令已心生畏懼
    、無自主意思自由之丙○○在上址崇德路處所，撥打約10通
    電話給己○○，並利用丙○○在電話中出言向己○○稱：「
    我被丁○○帶走，丁○○說沒有拿到錢要讓我死」等語，並
    要求己○○協助籌錢還款，且推由丁○○於另1通電話中出
    言向己○○恐嚇稱：「需籌錢為丙○○清償欠款，始將丙○○釋放」等語，以此脅迫方式致己○○心生畏懼，乃與丁○○約定交付25萬元之時間、地點後，己○○因見事態嚴重遂
    報警處理，嗣於同日23時15分許，經警在丁○○與己○○約
    定之付款地點即：上址崇德路處所附近之臺中市○○路、天
    津路口處，當場查獲前來取款之丁○○、甲○○及乙○○3
    人及當時仍遭剝奪行動自由之丙○○，並扣得前開本票，因
    而查悉上情，丁○○、甲○○及乙○○3人恐嚇取財始未得
    逞。
二、案經丙○○、己○○訴由臺中市警察局第五分局報請臺灣臺
    中地方法院檢察署檢察官偵查起訴。
    理    由
壹、有關證據能力部分：
一、按被告以外之人於偵查中向檢察官所為之陳述，除顯有不可
    信之情況者外，得為證據，刑事訴訟法第159條之1第2項定
    有明文。是否「顯有不可信之情況」，係由法院依該偵查中
    陳述之外部情況以為判斷。查證人丙○○、己○○於檢察官
    偵訊中，經諭知證人具結之義務及偽證之處罰並命朗讀結文
    具結後，以證人之身分完整、連續陳述事件之經過，檢察官
    就上開偵查訊問之實施，並無任何違反相關規定之瑕疵，證
    人丙○○、己○○於偵訊時之證詞並無「顯有不可信之情況
    」，應認具證據能力。
二、次按被告以外之人（包括證人、鑑定人、告訴人、被害人及
    共同被告等）於審判外之陳述雖不符刑事訴訟法第159條之1
    至之4等4條之規定，而經當事人於審判程序同意作為證據，
    法院審酌該言詞陳述或書面陳述作成時之情況，認為適當者
    ，亦得為證據；當事人、代理人或辯護人於法院調查證據時
    ，知有刑事訴訟法第159條第1項不得為證據之情形，而未於
    言詞辯論終結前聲明異議者，視為有前項之同意，同法第15
    9條之5定有明文。立法意旨在於傳聞證據未經當事人之反對
    詰問予以核實，原則上先予排除。惟若當事人已放棄反對詰
    問權，於審判程序中表明同意該等傳聞證據可作為證據；或
    於言詞辯論終結前未聲明異議，基於尊重當事人對傳聞證據
    之處分權，及證據資料愈豐富，愈有助於真實發見之理念，
    且強化言詞辯論主義，使訴訟程序得以順暢進行，是證人丙○○、己○○之警詢筆錄，未經當事人於原審及本院言詞辯
    論終結前聲明異議，視為同意作為證據，而證人丙○○、己○○上開證述並無不當取供之情形，本院認以之作為證據，
    應屬適當，依刑事訴訟法第159條之5規定，得為證據，具有
    證據能力。
三、再按被告以外之人於檢察事務官、司法警察官或司法警察調
    查中所為之陳述，與審判中不符時，其先前之陳述具有較可
    信之特別情況，且為證明犯罪事實存否所必要者，得為證據
    ，刑事訴訟法第159條之2定有明文。本條所稱「先前之陳述
    具有較可信之特別情況」，係指被告以外之人先前於檢察事
    務官、司法警察官或司法警察調查中所為之陳述，與審判中
    不符，而從先前與審判中各個陳述之外部附隨環境或條件觀
    察比較，先前之陳述，較為自然可信而足以取代審判中之陳
    述者而言（最高法院95年度臺上字第3747號判決要旨參照）
    。又所謂「與審判中不符」，並非僅指全部不符而言，凡部
    分不符，或審判期日行交互詰問時未經提問，致證人無從為
    陳述或為完整陳述等情形，均屬之，蓋法院既賦與訴訟當事
    人詰問證人之機會，其未加以詰問部分，即可推定有意節省
    時間、勞費而不加以爭執，當無禁止法院在審酌「先前之陳
    述具有較可信之特別情況」後，採為證據之理。經查：證人
    丙○○於警詢中及原審法院審理中證述，就其與被告丁○○
    間債務糾紛之金額多寡，及被告丁○○、乙○○及同案被告
    甲○○等3人是否有對其為恐嚇或限制自由之行為等情，雖
    有前後陳述不符之情形（詳後述），惟本院審酌證人丙○○
    於警詢中之證述距案發日較近，當時記憶自較深刻，可立即
    反應所知，不致因時隔日久而遺忘案情，且當時被告丁○○
    、乙○○及同案被告甲○○等3人均未在場，可認係無所顧
    忌且無串偽可能而得直陳其情，而於原審審理中容有不願在
    被告丁○○、乙○○及同案被告甲○○等3人面前陳述不利
    於被告丁○○、乙○○及同案被告甲○○等3人事實之情形
    ，或已與被告丁○○、乙○○及同案被告甲○○等3人勾串
    而有刻意迴護之情，是渠於警詢中所述，可認未受外力干擾
    ，顯具有較可信之特別情況。復經斟酌證人丙○○之警詢筆
    錄，確為證明被告丁○○、乙○○及同案被告甲○○等3人
    之犯罪事實存在與否所必要，基於發現真實之需求，依首揭
    規定，上開證人丙○○於警詢時所為證述，認有證據能力。
四、又按現行刑事訴訟法第287條之2規定「法院就被告本人之案
    件調查共同被告時，該共同被告準用有關人證之規定」，即
    共同被告對於其他共同被告之案件而言，為被告以外之第3
    人，本質上屬於證人，為確保被告對證人之對質詰問權，證
    人於審判中，應依法定程序，到場具結陳述，並接受被告之
    詰問，其陳述始得作為認定被告犯罪事實之判斷依據。本件
    被告丁○○、乙○○2人於原審法院及本院審理時，對於其
    本人以外其餘被告之陳述，均表示無意見，對於其本人以外
    之被告亦無聲請以證人之身為對質詰問之請求，因此，本院
    就共同被告間之供述，已予共同被告間有對質詰問之機會，
    故本院就共據調查之程序，業已踐行法定之程序，本院認本
    件以共同被告之陳述作為證據為適當。
貳、認定犯罪事實所憑之證據及理由：
一、訊據上訴人即被告（下稱被告）丁○○、乙○○2人固均坦
    承於前揭時、地，被告丁○○向告訴人丙○○催討債務過程
    中，渠等2人及同案被告甲○○均有在場（其中被告乙○○
    係於丙○○遭被告丁○○、甲○○帶離其上址文心路居處後
    ，在臺中市○○路某處，搭乘前開小客車時起在場），期間
    被告丁○○駕駛前開小客車駛至臺中縣太平市之國軍臺中總
    醫院附近某處，由被告乙○○下車至書局購得空白本票，丙○○在前開小客車上簽立前開本票，及丙○○在上址崇德路
    處所期間有撥打多次電話給告訴人己○○，丁○○有在電話
    中要己○○協助籌款，嗣渠等2人及同案被告甲○○於前揭
    時、地為警查獲時，均與丙○○同在現場等情，惟均矢口否
    認有前揭妨害自由及恐嚇取財之不法犯行；被告丁○○辯稱
    ：丙○○積欠之前開簽賭債務金額係25萬元，伊在丙○○之
    上址文心路居處樓層電梯前雖有打丙○○一下，但丙○○係
    自願隨同伊與同案被告甲○○搭電梯下樓及搭乘前開小客車
    ，伊與同案被告甲○○並無以強暴、脅迫等方式妨害丙○○
    之行動自由，且丙○○係自願簽立前開本票，並自願隨同至
    上址崇德路處所商談還款事宜，期間丙○○均得自由對外撥
    打電話並自由離去，過程中均無恐嚇丙○○或己○○之行為
    ，且未限制丙○○之行動自由云云。被告乙○○則辯稱：丙○○是自願與被告丁○○、甲○○一起上車的，被告丁○○
    、甲○○並沒有限制丙○○之行動自由，本件是丙○○自願
    簽立前開本票，及自願隨同至上址崇德路處所商談還款事宜
    ，期間丙○○均得自由對外撥打電話並自由離去，過程中均
    無恐嚇丙○○或己○○之行為，且未限制丙○○之行動自由
    云云。經查：
  (一)前揭犯罪事實，業據告訴人即證人丙○○、己○○於警詢時
    均證述明確，復經證人丙○○、己○○於偵查中經檢察官訊
    問時均結證綦詳，互核情節大致相符，並有前開本票1紙扣
    案可證。
  (二)雖證人丙○○嗣於原審法院審理時翻異前詞，並證稱：我是
    自願與丁○○、甲○○一起走，並自願搭乘前開小客車，我
    在前開小客車時，也是自願簽立前開本票的，因為我欠丁○○25萬元，丁○○、甲○○、乙○○從頭到尾都沒有限制我
    的行動自由，只有請己○○幫我籌錢，趕快還欠丁○○的錢
    云云。惟查：
  (1)證人丙○○係因參與網路職棒賭博之簽賭，而積欠被告丁○○7萬元賭債，丙○○因遭被告丁○○、甲○○攔堵帶離其
    上址文心路居處後，在前開小客車上被告丁○○向丙○○表
    明「現在你不只要還7萬元，是要還25萬元」等情，業據證
    人丙○○於警詢時證述明確（見警卷第25至27頁）；又證人
    丙○○於偵查中亦證述：其積欠丁○○之金額為7萬元等語
    （見偵查卷第27頁）。再佐以被告丁○○於偵查中供述：丙○○原本欠了25萬元，後來他贏了17萬多元，扣掉之後就欠
    7萬多元等語（見偵查卷第6頁）。足認證人丙○○與被告丁○○前開所述之內容相符，因此，證人丙○○於警、偵訊中
    證述其積欠丁○○之金額為7萬元等語，應係實情；至證人
    丙○○嗣於原審法院審理時改稱雙方之債務實際是25萬元云
    云，顯係事後附和被告丁○○之虛詞，尚難採信。
  (2)又參諸證人丙○○於原審法院審理時亦明確結證：因為我欠
    丁○○錢，不知道要如何處理，所以就避不見面一段時間，
    丁○○、甲○○在上址文心路居處電梯前一看到我就很氣憤
    罵我，丁○○打我一拳，甲○○搭著我的肩，我旁邊是丁○○、甲○○各一個人一起下樓，到一樓之後，我就坐上前開
    小客車；丁○○在上址文心路居處電梯看到我時，有說我再
    跑，我不管跑到哪裡都抓得到我，丁○○說這些很生氣的話
    ，我有被丁○○嚇到，因為我躲丁○○很久了；乙○○坐上
    前開小客車後，好像有說「抓到了吧，看你怎麼處理」的話
    ，當時乙○○的口氣就是欠錢欠很久終於找到人了；丁○○
    叫我簽立前開本票，除了說口說無憑的話外，還有說一些很
    生氣罵我的話，當時丁○○的話都是以很生氣的口氣講出來
    ；我於偵查中檢察官訊問時還很害怕，我當時還未與丁○○
    和解，偵查庭開完後過幾天，我就與丁○○和解；我事後是
    以7萬元與丁○○達成和解等語（見原審卷第48至50頁）。
    衡諸被告丁○○於警、偵詢時供稱：我在電梯門口有打丙○○後腦1下，並有要求丙○○簽立前開本票，我怕丙○○逃
    跑躲起來不還錢等語（見警卷第11頁、偵查卷第6頁）；被
    告乙○○於警詢時供稱：如債務沒有交代不可以離開等語（
    見警卷第21頁）。則在被告丁○○因丙○○先前已就前開簽
    賭債務問題避不見面，嗣丙○○在其上址文心路居處遭被告
    丁○○、甲○○攔堵時遭被告丁○○毆打頭部，乃至在前開
    小客車上，就丙○○當時之認知，兼括被告丁○○、乙○○
    均係以很生氣之口氣為之，而被告乙○○復以欠錢欠很久終
    於找到人之口氣為之，甚且證人丙○○迄至偵查中檢察官訊
    問時仍會害怕，於此情形，倘謂丙○○係基於自主意思而自
    願隨同被告丁○○、甲○○離去其上址文心路居處、係自願
    在前開小客車簽立前開本票，乃至係自願隨同被告丁○○、
    乙○○及同案被告甲○○等3人至上址崇德路處所，而未自
    行外出、獨立行動並積極尋找友人己○○籌措金錢，自與常
    情相違，益見證人丙○○嗣於原審法院審理時為前揭有利被
    告等人之證述，顯與事實不符；應認證人丙○○於原審法院
    所為有利被告丁○○、乙○○等人之證言，俱屬曲意迴護被
    告丁○○、乙○○及同案被告甲○○等3人所為之飾詞，委
    無可採。
  (3)又證人丙○○於警詢時證述：丁○○拿手機給我，讓我打電
    話給己○○，大約有十通電話，叫己○○籌錢等語外（見警
    卷第28頁），其嗣於偵查中檢察官訊問時亦結證：我用丁○○的手機打電話給我女朋友己○○；丁○○有打電話給己○○，要己○○拿25萬元贖人；丁○○叫我講手機，講好交付
    （即25萬元）地點等語（見偵查卷第27頁）。且參以證人己○○於警詢時證述：只有一通丁○○與我聯絡，丁○○說我
    男朋友丙○○都不還錢並叫我籌錢，且一定要籌到25萬元，
    才要讓丙○○走等語外（見警卷第32頁），其嗣於偵查中檢
    察官訊問時亦明確結證：一開始是丙○○打電話跟我說他（
    即丙○○）被丁○○帶走，並說丁○○沒有拿到錢要讓他死
    ；我當天有和丁○○通電話，丁○○說叫我去籌錢，才願意
    放丙○○等語（見偵查卷第28頁）。再衡諸證人丙○○遭被
    告丁○○、甲○○2人帶離其上址文心路居處後，迄至其在
    上址崇德路處所撥打前開電話給證人己○○時，其行動自由
    已遭被告丁○○、乙○○及同案被告甲○○等3人限制相當
    之時間等情以觀，除堪認證人丙○○係處於心生畏懼、無自
    主意思自由之狀態下，依被告丁○○之指示撥打電話予證人
    己○○並命證人己○○協助籌錢還款外，且被告丁○○自己
    及其利用證人丙○○在電話中出言對證人己○○為前揭脅迫
    言詞，顯已致證人己○○心生畏懼並進而報警處理，亦甚明
    灼。又證人己○○僅為丙○○之女友而已，其對於丙○○積
    欠被告丁○○之賭債，本即無代為償還之義務，且丙○○僅
    積欠被告丁○○7萬元之賭債而已，被告丁○○、乙○○及
    同案被告甲○○等3人竟以丙○○之生命、身體安全相脅，
    要求己○○交付超過7萬元之25萬元現款，做為釋放丙○○
    之條件，足認被告丁○○、乙○○及同案被告甲○○等3人
    就有關恐嚇己○○交付25萬元現款部分，具有不法所有之意
    圖甚明。
  (三)至證人庚○○於原審法院審理時雖證稱：丙○○與丁○○、
    甲○○在上址文心路居處一樓及丙○○坐上前開小客車，我
    在現場並沒有看到不對勁的情形，丙○○坐上前開小客車我
    才離開等語。然參諸證人庚○○於原審法院審理時亦結證：
    丁○○與丙○○有金錢糾紛的這件事，一開始丁○○找不到
    丙○○，都是透過我聯絡；當時我是送丙○○回上址文心路
    居處，丙○○自己上樓，我在樓下等丙○○，之後丙○○與
    丁○○、甲○○一起下來，我問丙○○需不需要我陪，丙○○說不用；丙○○是否自願與丁○○、甲○○從樓上下來，
    我不知道等語（見原審卷第51至52頁）；則在證人庚○○事
    前業已知悉被告丁○○與丙○○有金錢糾紛，且其不知丙○○是否係自願與被告丁○○、甲○○下樓，乃至其一方面在
    上址文心路居處樓下等候丙○○，另方面其見丙○○與被告
    丁○○、甲○○一起下樓時，丙○○未與其共同離去，反而
    係臨時搭上被告丁○○駕駛之前開小客車離去，過程中其甚
    且還主動詢問丙○○是否需要作陪等情以觀，顯見證人庚○○自身亦認為丙○○當時之舉止有所異常；況證人庚○○對
    於丙○○在前開文心路居處該樓層之電梯外，遭被告丁○○
    及同案被告甲○○毆打、控制行動自由之事，既未親眼目睹
    ，自難以其所見聞部分之事實經過，即驟採為有利被告丁○○、乙○○2人之認定。實則，丙○○於與被告丁○○及共
    同被告甲○○下樓時，其意思及行動自由已受相當之壓制，
    丙○○為了害怕遭到報復及迄求能平安脫身，於過程中神色
    及外觀未表現出異樣情形，或直接向庚○○求救，此與常情
    亦無相違，自無從以證人庚○○之前揭證言，遽為有利被告
    丁○○、乙○○2人認定之憑據，亦甚明灼。
二、綜上所述，被告丁○○、乙○○2人前開所辯，顯均係事後
    卸責之詞，不足採信。本案事證已臻明確，被告丁○○、乙○○2人前揭犯行，均堪認定，應依法論科。
參、論罪科刑之說明：
一、論罪說明部分：
  (一)核被告丁○○、乙○○2人所為，均係犯刑法第302條第1項
    之私行拘禁（下亦稱妨害自由）罪及第346條第3項、第1項
    之恐嚇取財未遂罪。被告丁○○、乙○○2人就有關恐嚇己○○交付財物部分，具有不法所有之意圖，已如前述，則其
    2人此部分所為已該當恐嚇取財未遂罪，檢察官起訴認被告
    丁○○、乙○○2人此部分之犯行，僅該當刑法第302條第2
    項、第1項之強制未遂罪，尚有未洽；惟本件有關此部分之
    社會基本事實同一，本院自得變更檢察官之起訴法條。
  (二)按刑法第302條第1項所謂以非法方法剝奪人之行動自由，係
    指以私禁外之非法方法，妨害其行動自由而言；若將被害人
    拘禁於一定處所，繼續較久之時間，而剝奪其行動自由，仍
    屬私行拘禁（最高法院85年度臺上字第4514號判決意旨參照
    ）。查告訴人丙○○在上址崇德路處所期間，其曾撥打約10
    通電話予告訴人己○○，期間被告丁○○亦曾與告訴人己○○通話，且係與告訴人己○○約定付款之時間、地點後，嗣
    被告丁○○、乙○○及同案被告甲○○等3人始將告訴人丙○○帶離上址崇德路處所等情，有如前述，足見告訴人丙○○之行動自由遭限制在上址崇德路處所已有相當時間，自已
    該當刑法私行拘禁之構成要件。又刑法第302條第1項所稱之
    私行拘禁，係以非法方法剝奪人行動自由之例示規定；而該
    條項所謂之以其他非法方法剝奪人行動自由，則係對前述私
    行拘禁之補充規定；若行為人係將被害人私行拘禁，前開條
    項既有處罰之明文規定，依主要規定優於補充規定之原則，
    自不應再宣告補充規定之罪名。則本案告訴人丙○○之行動
    自由遭剝奪後，進而遭私行拘禁在上址崇德路處所，自應僅
    論以私行拘禁罪。次按實施私行拘禁之行為人未將受拘禁之
    被害人釋放回復其自由以前，其私行拘禁之犯罪行為係仍繼
    續進行中，並未終止，多次更換拘禁地點，對其犯罪之成立
    ，犯罪之個數、刑罰之輕重，均無影響；又刑法第302條第1
    項之妨害自由罪，係行為繼續而非狀態繼續，即自剝奪被害
    人之行動自由起至回復其行動自由為止，均在犯罪行為繼續
    進行之中（最高法院72年度臺上字第7320號、74年度臺上字
    第3605號判決意旨參照）。則本案告訴人丙○○之行動自由
    遭剝奪後迄至回復行動自由為止，其遭私行拘禁犯罪行為均
    繼續進行之中，亦僅成立一私行拘禁罪。再按刑法第302條
    第1項及第304條第1項之罪，其所保護之法益均為被害人之
    自由，而私行拘禁，即不外以強暴、脅迫為手段，其罪質本
    屬相同，惟第302條第1項之法定刑，既較第304條第1項為重
    ，則以私行拘禁之方法妨害人自由，縱其目的在使人行無義
    務之事，或妨害人行使權利，仍應逕依第302條第1項論罪，
    並無適用第304條第1項之餘地（最高法院29年上字第3757號
    判例意旨參照）；次按刑法第302條之妨害自由罪，原包括
    私禁及以其他非法方法剝奪人之行動自由而言，所謂非法方
    法，當包括強暴、脅迫等情事在內，縱其所為，合於刑法第
    305條恐嚇危害安全之情形，仍應視為剝奪行動自由之部分
    行為，非低度之恐嚇危害安全罪，為高度之剝奪行動自由罪
    所吸收（最高法院74年臺上字3404號判例意旨參照）。則被
    告丁○○、乙○○2人對告訴人丙○○為前揭妨害自由犯行
    之期間中，固曾以恐嚇方式，命告訴人丙○○簽立前開本票
    ，乃至脅迫告訴人丙○○多次撥打電話予告訴人己○○協助
    籌錢還款，依前開說明，亦應僅論以一刑法第302條第1項之
    私行拘禁罪。是公訴意旨認為被告丁○○、乙○○2人對告
    訴人丙○○為前揭妨害自由犯行過程中，其等命告訴人丙○○簽立前開本票部分，係自外於妨害自由犯行而獨自成立刑
    法第304條第1項之強制罪，容有未洽。又公訴意旨就告訴人
    丙○○之行動自由遭限制而拘禁在上址崇德路處所期間，雖
    僅論及被告2人非法剝奪告訴人丙○○行動自由之罪名，惟
    此部分與私行拘禁之罪名均規定於刑法第302條第1項之同一
    條項，且起訴之基本事實相同，自毋庸變更起訴法條，均併
    予敘明。
  (三)被告丁○○、乙○○2人利用已心生畏懼、無自主意思自由
    之告訴人丙○○撥打多次電話，著手對告訴人己○○為前揭
    恐嚇取財之犯行，為間接正犯。
  (四)次按凡以自己犯罪之意思而參與犯罪，無論其所參與者是否
    犯罪構成要件之行為，皆為正犯（最高法院25年上字第2253
    號判例意旨參照）；又擄人勒贖罪，固以意圖勒贖而為擄人
    之行為時即屬成立，但勒取贖款，係該罪之目的行為，在被
    擄人未經釋放以前，其犯罪行為仍在繼續進行之中。上訴人
    對於某甲被擄時雖未參與實施，而其出面勒贖，即係在擄人
    勒贖之繼續進行中參與該罪之目的行為，自應認為共同正犯
    （最高法院28年上字第2397號判例意旨參照）。再者，共同
    正犯，係共同實施犯罪行為之人，在共同意思範圍內，各自
    分擔犯罪行為之一部，相互利用他人之行為，以達其犯罪之
    目的，其成立不以全體均參與實施犯罪構成要件之行為為要
    件；參與犯罪構成要件之行為者，固為共同正犯；以自己共
    同犯罪之意思，參與犯罪構成要件以外之行為，或以自己共
    同犯罪之意思，事前同謀，而由其中一部分人實行犯罪之行
    為者，亦均應認為共同正犯，使之對於全部行為所發生之結
    果，負其責任（最高法院92年度臺上字第2824號判決意旨參
    照）。本件被告丁○○、乙○○及同案被告甲○○等3人前
    揭對告訴人丙○○之妨害自由及對告訴人己○○之恐嚇取財
    犯行，均有犯意聯絡及行為分擔，互共同正犯。本件雖係推
    由被告丁○○要脅告訴人丙○○撥打多次電話給告訴人己○○，並僅由被告丁○○在電話中出言脅迫告訴人己○○，惟
    參諸被告乙○○及同案被告甲○○目的均係為幫被告丁○○
    處理告訴人丙○○之前開賭債，且被告丁○○在電話中出言
    脅迫告訴人己○○時，被告乙○○及同案被告甲○○亦均與
    被告丁○○共同在上址崇德路處所，甚且其3人嗣亦均在被
    告丁○○與告訴人己○○約定之付款地點同時為警查獲等情
    以觀，被告3人顯均以自己共同犯罪之意思，事前同謀，推
    由被告丁○○撥打電話著手對告訴人己○○為前揭恐嚇取財
    未遂犯行，依前開說明，被告丁○○、乙○○及同案被告甲○○等3人就前揭恐嚇取財之犯行，自亦為共同正犯。至被
    告乙○○雖於事中始加入妨害告訴人丙○○行動自由之犯行
    ，惟妨害自由之犯行係屬繼續犯，只要在告訴人丙○○之自
    由回復前而加入妨害告訴人丙○○自由者，仍應論以共同正
    犯，附此說明。
  (五)被告丁○○、乙○○及同案被告甲○○等3人對告訴人丙○○為前揭妨害自由犯行期間，縱其目的有使告訴人丙○○行
    無義務之事或妨害其行使權利之情事，仍應逕依第302條第1
    項論罪，並無適用第304條第1項之餘地；又被告丁○○、乙○○及同案被告甲○○等3人係在現場對告訴人丙○○遂行
    前揭妨害自由之犯行，此與其等3人另以撥打電話對告訴人
    己○○所為前揭恐嚇取財未遂之犯行間，除被害人互有不同
    外，二者間亦顯屬性質互異之行為，是被告丁○○、乙○○
    就前揭對告訴人丙○○之妨害自由犯行、對告訴人己○○之
    恐嚇取財未遂犯行，係犯意各別、行為互殊，各應予分論併
    罰。公訴意旨認為前開二罪間，為屬想像競合犯關係，亦有
    未洽，附此敘明。
  (六)被告丁○○前因違反毒品危害防制條例案件，經臺灣臺中地
    方法院豐原簡易庭以96年度豐簡字第340號判處有期徒刑2月
    ，如易科罰金，以1千元折算1日確定，已於96年6月21日易
    科罰金執行完畢，有臺灣高等法院被告前案紀錄表、臺灣臺
    中地方法院檢察署刑案資料查註紀錄表附卷可稽，其受有期
    徒刑執行完畢後，5年以內故意再犯本案有期徒刑以上之各
    罪，為累犯，應分別依刑法第47第1項之規定，各加重其刑
    。
  (七)被告丁○○、乙○○2人已著手於前揭對告訴人己○○之恐
    嚇取財犯行而未遂，爰依刑法第25條第2項之規定，均減輕
    其刑，其中被告丁○○部分並均依法先加重後減輕之。
二、上訴駁回部分：
    乃原審適用應依刑事訴訟法第299條第1項前段，刑法第28條
    、第302條第1項、第47條第1項、第38條第1項第2款，刑法
    施行法第1條之1第1項、第2項前段，並審酌被告丁○○不思
    以合法正當途徑處理與他人間之債務糾紛，竟夥同被告乙○○及同案被告甲○○共同對告訴人丙○○為本案妨害自由之
    犯行，其等3人欲以暴力、脅迫之討債手段達到解決前開債
    務糾紛之目的，犯罪動機均非良善、犯罪手段至非平和，亦
    影響社會秩序之維持、蔑視法治，惡性非輕，再兼衡酌被告
    丁○○、乙○○2人犯後均仍飾詞卸責、未見悔意，犯罪後
    態度不佳，及被告丁○○就本案犯行居於主導之地位、被告
    丁○○、乙○○2人之素行（被告丁○○前有違反毒品危害
    防制條例之刑事犯罪紀錄，被告乙○○先前尚無刑事犯罪紀
    錄，有臺灣高等被告前案紀錄表附卷可按）、智識程度、告
    訴人丙○○遭妨害自由之期間非長等一切情狀，就被告丁○○、乙○○2人所犯妨害自由之犯行部分，分別量處被告丁○○有期徒刑9月，被告乙○○有期徒刑7月。又認為共同正
    犯因相互間利用他人之行為，以遂行其犯意之實現，本於責
    任共同之原則，有關沒收部分，對於共犯間供犯罪所用之物
    ，自均應為沒收之諭知（參見最高法院86年度臺上字第6278
    號判決、89年度臺上字第6946號判決，均同此旨），說明扣
    案之前開本票1紙，係被告丁○○、乙○○及同案被告甲○○3人遂行對告訴人丙○○前揭妨害自由犯行過程中所用之
    物，且告訴人簽立前開本票交予被告丁○○，已屬被告丁○○收執、所有之物，本於責任共同之原則，爰依刑法第38條
    第1項第2款之規定，於被告等人此部分宣告刑之主文項下，
    併予均宣告沒收。其認事用法均無違誤，量刑亦稱妥適，原
    審有關被告丁○○、乙○○2人此部分之判決，即應予維持
    ；被告丁○○、乙○○2人提起上訴，猶執前詞，否認有此
    部分之犯行云云，為無理由，應駁回被告丁○○、乙○○2
    人此部分之上訴。
三、撤銷原審判決部分：
    原審判決以被告丁○○、乙○○2人罪證明確，就其等2人對
    告訴人己○○所犯部分，予以論罪科刑，固非無見；惟原審
    判決認為被告丁○○、乙○○2人有關此部分之犯行，應成
    立刑法第304條第2項、第1項之強制未遂罪，其適用法律尚
    有違誤，理由詳如前述。被告丁○○、乙○○2人提起上訴
    ，否認有前揭之犯行，雖無足取，惟原審判決就被告丁○○
    、乙○○2人此部分之犯行，既有前開可議之處，即屬無可
    維持，自應由本院將原審判決此部分予以撤銷改判；有關被
    告丁○○、乙○○2人定應執行刑部分，亦因判決一部分經
    撤銷而失所依據，併予撤銷。爰審酌被告丁○○不思以合法
    正當途徑處理與他人間之債務糾紛，竟夥同被告乙○○及同
    案被告甲○○共同對告訴人己○○為本案恐嚇取財之犯行，
    其2人欲以暴力、脅迫之方式解決前開債務糾紛之目的，犯
    罪動機均非良善、犯罪手段至非平和，亦影響社會秩序之維
    持、蔑視法治，惡性非輕，再兼衡酌被告2人犯後均仍飾詞
    卸責、未見悔意，犯罪後態度不佳，及被告丁○○就本案犯
    行居於主導之地位、被告2人之素行、智識程度等一切情狀
    ，分別量處被告丁○○有期徒刑6月，被告乙○○有期徒刑5
    月（本件雖僅由被告丁○○、乙○○2人提起上訴，惟原審
    判決有關此部分既有適用法條不適當，而經本院予以撤銷改
    判之情形，依刑事訴訟法第370條但書之規定，本院就被告
    丁○○、乙○○2人有關此部分之犯行，自得諭知較原審為
    重之刑，併此說明）。並由本院將被告丁○○、乙○○2 人
    此部分所宣告之刑，與前開上訴駁回部分所處之有期徒刑，
    定其等應執行之刑分別如主文第5項所示。
肆、被告丁○○經合法通知，無正當理由未到庭，爰不待其陳述
    逕為判決。
據上論斷，應依刑事訴訟法第371條、第369條第1項前段、第364
條、第368條、第370條但書、第300條、第299條第1項前段，刑
法第28條、第346條第3項、第1項、第47條第1項、第25條第2項
、第51條第5款，刑法施行法第1條之1第1項、第2項前段，判決
如主文。
本案經檢察官戊○○到庭執行職務。
中    華    民    國    98    年    2     月    18    日
            刑事第十一庭  審判長法  官  郭  同  奇
                                法  官  胡  文  傑
                                法  官  何  志  通
以上正本證明與原本無異。
妨害自由部分得上訴。
恐嚇取財部分不得上訴。
如不服本判決應於收受送達後十日內向本院提出上訴書狀，其未
敘述上訴理由者，並得於提起上訴後十日內向本院補提理由書狀
（均須按他造當事人之人數附繕本）「切勿逕送上級法院」。
                                書記官  高  麗  淇
中    華    民    國    98    年    2     月    18    日


司法院資訊處製作；財團法人民間司法改革基金會備份。
